【裁判字號】    89,上訴,373
【裁判日期】    890425
【裁判案由】    偽造有價證券等
【裁判全文】
臺灣高等法院高雄分院刑事判決                    八十九年度上訴字第三七三號
    上  訴  人
    即  被  告  丁○○
    指定辯護人  本院公設辯護人  李佩娟
右上訴人因偽造有價證券等案件，不服臺灣高雄地方法院八十八年度訴字第一七三六
號中華民國八十九年一月三十一日第一審判決（起訴案號：臺灣高雄地方法院檢察署
八十八年度偵緝字第一００六號），提起上訴，本院判決如左：
      主  文
原判決撤銷。
丁○○意圖供行使之用，而偽造有價證券，處有期徒刑貳年；如附表所示之本票三紙
及盜刻「甲○○」印章乙枚均沒收。緩刑肆年。
      事  實
一、丁○○於民國八十七年十二月十五日自任會首，在其任職之高雄市○○○路一七
    八號法蘭名哥餐廳廚房召集每會新台幣（下同）一萬元之互助會，採外標制，會
    員有戊○○、甲○○（二會）、丙○○、姖秀娟（二會）、王珊珊、許哲雄、乙○○、黨奉崗、莫蕾、洪裕智、丙○○、杜錦惠，連同會首共計十四會。嗣因丁○○經濟周轉困難，竟基於意圖為自己不法所有之概括犯意，於八十八年二月底
    上開互助會加開一會時，未經會員甲○○之同意，冒用甲○○之名義標取會款，
    並基於意圖供行使之用之單一犯意，於八十八年三月四日，在高雄市區某家刻印
    行，委託不知情刻印者偽刻甲○○之印章，於如附表所示之本票上，偽造甲○○
    之署名並蓋用偽刻甲○○之印章，而接續偽造如附表所示之本票三紙，持交姖秀
    娟及丙○○及不詳姓名之活會會員作為收取會款之擔保，連續致使姖秀娟、丙○○及其他活會會員陷於錯誤，而交付其每會一萬元及已得標會員得標金合計十三
    萬七千五百元之會款，足以生損害於戊○○、甲○○、丙○○、姖秀娟及其他活
    會會員。嗣因前開互助會於第五會宣布倒會，丁○○亦避不見面後，始查悉上情
    。
二、案經戊○○、甲○○、乙○○、丙○○、姖秀娟訴請臺灣高雄地方法院檢察署檢
    察官偵查起訴。
      理  由
一、右揭事實，業據被告丁○○於偵審中供認不諱，核與被害人戊○○、甲○○、丙○○、姖秀娟等人分別於檢察官偵查中、原審及本院調查時指訴情節相符，並有
    互助會單票影本一紙暨被告丁○○偽造如附表所示編號一、二之本票影本二紙附
    卷可稽，事證明確，被告犯行洵堪認定。
二、核被告丁○○所為，係犯刑法第二百零一條第一項之意圖供行使之用而偽造有價
    證券罪、第三百三十九條第一項之詐欺取財罪。被告雖於八十八年三月四日冒用
    甲○○名義偽造本票三紙，惟其仍屬一犯意接續多次行為，侵害一個法益，應為
    接續犯，屬單純一罪。而其多次詐欺犯行，被害人不同，惟時間緊接，犯罪構成
    要件相同，顯係基於概括犯意為之，應依連續犯之規定論以一罪。被告丁○○盜
    刻甲○○之印章，進而盜蓋並偽造甲○○之署押於本票，偽造印章及印文、署押
    之行為，應為偽造本票之階段及部分行為；其偽造有價證券後，進而連續行使，
    該連續行使行為應為偽造有價證券行為所吸收，均不另論罪；被告丁○○所犯上
    開連續詐欺取財及偽造有價證券二罪，有方法結果之牽連關係，應從一重之偽造
    有價證券罪論處。查被告丁○○因週轉不靈，一時失慮，罹此重典，而所偽造如
    附表所示之本票三紙，金額總計三萬餘元，係持交會員作為收取會款之擔保，且
    已與被害人達成和解，未造成重大損害，如處以最輕本刑有期徒刑三年，毋寧過
    重，犯罪情節尚堪憫恕，爰依刑法第五十九條之規定，酌量減輕其刑。
三、原審認被告丁○○罪證明確，予以論罪科刑，固非無見。惟(1)本件被告丁○○召
    集之互助會之地點，係在其任職之高雄市○○○路一七八號法蘭名哥餐廳廚房，
    此據告訴人戊○○於本院調查時到庭陳明無訛，原判決事實欄記載被告召集之互
    助會之地點為被告高雄縣鳳山市鎮○街一四０號四樓住處，顯有未合；(2)本件被
    告所召集之互助會，係採外標制，有會單影本在卷可稽，復據告訴人戊○○於本
    院調查時到庭陳明無訛，原判決事實欄記載係採內標制，亦與事實不符；(3)被告
    偽造如附表所示之本票三紙，係持交會員姖秀娟及丙○○及不詳姓名之活會會員
    作為收取會款之擔保，此由本票所載之發票人、金額、日期，與被告冒標會款之
    情形，均屬相符，顯見並非持向姖秀娟及丙○○調借現款，此亦據告訴人戊○○
    於本院調查時到庭陳明無訛，原判決認被告另持上揭偽造之本票分別向姖秀娟及
    丙○○調借現款，亦有未洽；(4)被告丁○○於同年三月十五日會員洪裕智標得會
    款後，收得十一萬二千元之會款未交付予洪裕智，係屬民事債務不履行之問題，
    不成立侵占罪（詳後述），原判決認被告另成立侵占罪，亦有未洽。被告丁○○
    上訴意旨，指摘原判決不當，為有理由，自應由本院將原判決撤銷改判。爰審酌
    被告並無前科，有本院被告全國前案紀錄表可按，且已與被害人等達成和解，有
    卷附之和解書可憑，及其偽造本票之張數、金額及犯後坦承犯行，態度良好等一
    切情狀，量處如主文所示之刑。被告偽造如附表所示編號一、二、三之本票三紙
    暨盜刻之甲○○印章乙枚，雖未扣案，但並無證據證明業已滅失，爰不問屬於犯
    人與否，併分別依刑法第二百零五條、第二百十九條之規定宣告沒收之。至該三
    紙本票上偽造甲○○之印文及署押，因該三紙本票已沒收，爰不另為沒收之諭知
    ，併附敘明。又被告丁○○前未曾受有期徒刑以上刑之宣告，此有本院被告全國
    前案紀錄表在卷可按，因一時失慮，偶罹刑典，事後已坦承犯行，深具悔意，經
    此刑之宣告後，應知警惕而無再犯之虞，且與妻離異，所育子程敬文、程冠綸年
    各僅七歲、二歲，尚屬稚齡，如被告入監服刑，將乏人撫育，本院因認暫不執行
    其刑為當，予以宣告緩刑，用啟自新。
四、公訴意旨另以被告丁○○於八十八年三月十五日會員洪裕智標得會款後，收得十
    一萬元會款後，未交付予洪裕智，認被告丁○○此部分亦涉嫌犯罪云云。訊據被
    告丁○○固承認於八十八年三月十五日會員洪裕智標得會款後，收得十一萬二千
    元會款後，因一時週轉失靈，未交付予洪裕智等語。惟按民法債篇修正前之民間
    互助會關係，係會首與各會員間締結之契約，會首取得請求各會員按期給付會款
    之債權，並負責收齊會款及交付得標會員之債務。各會員僅於得標時，取得請求
    會首交付得標會款之債權，並非因其得標而當然取得得標會款之所有權，該項會
    款在會首交付與得標會員之前，屬會首所有，故會首於收齊會款後，拒不交付與
    會員，而擅自花用，乃係債務不履行問題，不成立侵占罪。是被告丁○○縱有於
    八十八年三月十五日會員洪裕智標得會款後，收得十一萬二千元會款後，未交付
    予洪裕智之事實，然此僅屬被告民事債務不履行之問題，難認有犯侵占罪名之可
    言。此部分本應為無罪之諭知，惟依公訴意旨係認此部分如成立，與前開論罪科
    刑部分有裁判上一罪之關係，依審判不可分之原則，爰不另為無罪之諭知。
據上論結，應依刑事訴訟法第三百六十九條第一項前段、第三百六十四條、第二百九
十九條第一項前段，刑法第二百零一條第一項、第三百三十九條第一項、第五十五條
、第五十九條、第七十四條第一款、第二百零五條、第二百十九條，罰金罰鍰提高標
準條例第一條前段，判決如主文。
本案經檢察官羅正平到庭執行職務。
中    華    民    國     八十九     年       四       月     二十五     日
                              臺灣高等法院高雄分院刑事第三庭
                                  審判長法官  莊秋桃
                                        法官  魏式璧
                                        法官  陳中和
右正本證明與原本無異。
如不服本判決，應於判決送達後十日內向本院提出上訴狀，其未述理由者並應於提
出上訴狀後十日內向本院補提理由書（應附繕本)。
                                      書記官  劉博文
中    華    民    國     八十九     年       四       月     二十七     日
附錄：本判決論罪科刑法條：
刑法第二百零一條第一項：
意圖供行使之用，而偽造、變造公債票、公司股票或其他有價證券者，處三年以上十
年以下有期徒刑，得併科三千元以下罰金。
附表：
┌──┬───────┬───────┬──────┬─────────┐
│編號│    票    號  │金額（新台幣）│  受款人    │  發票日          │
├──┼───────┼───────┼──────┼─────────┤
│一  │CH五三六一七七│一萬三千九百元│丙○○      │ 八十八年三月四日 │
├──┼───────┼───────┼──────┼─────────┤
│二  │CH五三六一七八│一萬三千九百元│姖秀娟      │ 八十八年三月四日 │
├──┼───────┼───────┼──────┼─────────┤
│三  │不詳          │一萬三千九百元│不詳姓名會員│ 八十八年三月四日 │
└──┴───────┴───────┴──────┴─────────┘
                                                                       Ｇ


司法院資訊處製作；財團法人民間司法改革基金會備份。
